臺北高等行政法院判決　　　　　　　　　　　　　　　九十三年度簡字第五五一號
　　原　　　告　甲○○
　　被　　　告　內政部
　　代　表　人　乙○○部長）.
右當事人間因敬老福利生活津貼事件，原告不服行政院中華民國九十三年二月十一日
院臺訴字第０九三００八０七九九號訴願決定，提起行政訴訟。本院判決如左：
　　主  文
原告之訴駁回。
訴訟費用由原告負擔。
　　事  實  及　理　由
一、事實概要：原告於民國（下同）九十一年六月十七日申請發給敬老福利生活津貼
    （以下簡稱本津貼），經勞工保險局（以下簡稱勞保局）核發給九十一年一月至
    九十二年四月之本津貼合計新臺幣（下同）四萬八千元。嗣勞保局以原告已於交
    通部臺灣鐵路管理局（以下簡稱臺灣鐵路管理局）領取已故配偶張錫瑜月退休金
    之遺族月撫金，自不得請領本津貼，乃於九十二年六月二十五日以保受福字第六
    六０七四七七號函命原告於文到六十日內繳還上開溢領之本津貼四萬八千元。原
    告不服，向行政院提起訴願，經遭駁回，遂向本院提起本件行政訴訟，請求撤銷
    原處分及訴願決定。
二、原告起訴意旨略稱，原告於九十一年六月十七日請領敬老福利生活津貼，經內政
    部、勞保局核准在案，此證明原告原已符合規定。原告係領取撫卹金維生之眷屬
    ，非退休人員，又敬老福利生活津貼暫行條例並無領取撫卹金人員不得領取敬老
    金之規定，豈可現在方解釋為包含領取月撫卹金人員在內，被告機關之作業大有
    問題，故一切責任由被告機關負責。又原告居住之房屋因土地租約到期，二年前
    遭拆屋還地，幸有政府發給敬老福利生活津貼而免於流落街頭，而今因被告機關
    前後認定有誤，另依民法總則施行法第一條明定「不溯及既往」之精神，應免除
    追繳已領之敬老福利津貼，以符憲法第十五條之規定云云。
三、按「年滿六十五歲，在國內設有戶籍，且於最近三年內每年居住超過一百八十三
    日之國民，未有下列各款情事者，得請領敬老福利生活津貼，每月新臺幣三千元
    ：一、經政府補助收容安置。二、領取軍人退休俸（終身生活補助費）、政務人
    員、公教人員、公營事業人員月退休（職）金或一次退休金。三、領取公教人員
    保險養老給付、軍人保險退伍給付、勞工保險老年給付之總額，自年滿六十五歲
    當月起按月折抵新臺幣三千元，尚未折抵完竣。四、已領取中低收入老人生活津
    貼、身心障礙者生活補助費、老年農民福利津貼或榮民就養給與者。五、稅捐稽
    徵機關核定之最近一年度個人綜合所得總額合計新臺幣五十萬元以上。六、個人
    所有之土地及房屋價值合計新臺幣五百萬元以上。七、入獄服刑、因案羈押或拘
    禁。」為行為時敬老福利生活津貼暫行條例第三條第一項所明定。又「本津貼之
    核發及溢領催繳業務，由中央主管機關委託勞工保險局辦理。」「不符合請領資
    格而領取本津貼者，其溢領之津貼，經以書面命本人或其法定繼承人自事實發生
    之日起六十日繳還，屆期未繳還者，依法移送強制執行。」復為同條例第四條、
    第十條所明定。其中同條例第三條第一項第二款規定領取軍人退休俸（終身生活
    補助費）、政務人員、公教人員、公營事業人員月退休（職）金或一次退休金者
    不得請領本津貼，並未限定領取者須為已退休（職）之軍人、公教人員或公營事
    業人員本人；且從同條項第四款規定「已領取中低收入老人生活津貼、身心障礙
    者生活補助費、老年農民福利津貼或榮民就養給與者，亦不得請領本津貼」之意
    旨觀之，本津貼屬補充性福利措施，基於社會福利資源不重複領取之原則所制定
    ，未受政府其他特別照護者，始適於發給本津貼，已依其他法令受政府特別照護
    者，即不應再重複發給亦屬國家照護性質之本津貼，方符公平原則及本津貼之立
    法精神。而軍公教及公營事業人員之退休制度原屬於廣義社會福利制度之一環，
    本質上即是國家的照顧義務，尤其是月退休金（俸）部分，更將照顧範圍及於其
    遺眷，至其遺眷死亡為止，本質不變。因此，軍公教及公營事業人員之遺眷所領
    取的津貼，無論其名稱為「退休俸之半數」或「月撫卹金」，本質上都是來自月
    退休金（俸），屬國家照顧軍公教及公營事業人員之延伸，即便只領二分之一、
    三分之一，亦是國家發動公權力來進行無對價式的照顧，無由重複領取同屬社會
    福利的敬老津貼。
四、查原告於七十五年十月一日起自臺灣鐵路管理局工務處臺北工務段領取月撫金，
    有社福資格檔資料明細查詢表附原處分卷可稽，原告復於起訴狀中自承其領有撫
    卹金。足見原告係領取由臺灣鐵路管理局編列預算於退休及撫卹給付項下之月撫
    金，性質上屬公營事業人員之退休金，乃國家對公營事業人員遺族之特別照護，
    揆諸前開規定及說明，自為本津貼之排除對象。從而勞保局以原告不得請領本津
    貼，應繳還溢領九十一年一月至九十二年四月之本津貼四萬八千元，揆諸前揭規
    定，並無不合。原告雖主張被告既已核發本津貼，即不應追溯要求返還云云，惟
    查敬老福利生活津貼暫行條例第十條既明文規定「不符合請領資格而領取本津貼
    者，其溢領之津貼，經以書面命本人或其法定繼承人自事實發生之日起六十日繳
    還，屆期未繳還者，依法移送強制執行」，且原告於當初之申請書上已簽名同意
    其上記載之文字：「本人如不符資格而領取敬老福利生活津貼，其溢領金額願意
    由本人或法定繼承人負責繳還，並負相關法律責任」（見原處分卷第一頁之申請
    書影本），足見原告預知如不符合請領資格而領取本津貼者，其溢領之津貼將被
    追還，本不生信賴保護之問題，勞保局基於上開法律規定之授權，自得直接命令
    原告繳還。何況原告拒絕返還所欲維護之私益僅四萬八千元，然勞保局命令原告
    繳還溢領之津貼，則攸關整體社會福利制度之公平性問題，參照行政程序法第一
    百一十七條第二款之規定意旨，原告亦難主張信賴保護。又本件原告應繳還溢領
    之敬老福利生活津貼，被告機關係依據行為時敬老福利生活津貼暫行條例第三條
    第一項、第十條之規定辦理，其間並無法規變更而致原告請領上開津貼之資格有
    所改變，原告主張應適用民法總則施行法第一條規定「不溯及既往」之規定云云
    ，自屬誤解。至於原告陳稱其所住房屋已遭拆除，一無所有，無力償還等情，宜
    由社會救助法之中央主管機關內政部（即被告）依法予以解決，併此敘明。
五、綜上所述，原處分認原告不符合請領資格，命原告於文到六十日內繳還上開溢領
    之本津貼四萬八千元，於法並無違誤，訴願決定予以維持，亦無不合，原告仍執
    前詞及個人主觀之見解，請求撤銷訴願決定及原處分，為無理由，應予駁回。又
    本件適用簡易程序，依卷內資料，事證已臻明確，爰不經言詞辯論為判決。
據上論結，本件原告之訴為無理由，爰依行政訴訟法第二百三十三條第一項、第九十
八條第三項前段，判決如主文。
中　　華　　民　　國　　九十三　　年　　　九　　　  月　　　  九  　　　日
                                  臺北高等行政法院  第二庭
      　　　　　　　　　　　　　　　　　　　　      法　官　林文舟
右為正本係照原本作成。
本件以訴訟事件所涉及之法律見解具有原則性者為限，始得於本判決送達後二十日內
向本院提出上訴狀並表明上訴理由，如已於本判決宣示後送達前提起上訴者，應於判
決送達後二十日內補具上訴理由（均按他造人數附繕本），且經最高行政法院許可後
方得上訴。
中　　華　　民　　國　　九十三　　年　　　九　　　  月　　　  九  　　　日
                                                   書記官  余淑芬
